【裁判字號】    94,重上更(二),612
【裁判日期】    950517
【裁判案由】    強盜
【裁判全文】
臺灣高等法院臺南分院刑事判決  九十四年度重上更(二)字第六一二號
上訴人
即被告  乙○○
選任辯護人  曾柏暠律師
上列上訴人因強盜等案件，不服臺灣臺南地方法院八十九年度訴
字第三０三號中華民國八十九年五月十七日第一審判決（起訴案
號：臺灣臺南地方法院檢察署八十九年度營偵字第一二一號、八
十九年度營偵字第三一九號），提起上訴，經本院判決後，由最
高法院第二次發回更審，本院判決如下：
      主      文
原判決撤銷。
乙○○意圖為自己不法所有，結夥三人以上攜帶兇器，以強暴至
使不能抗拒，而取他人之物，處有期徒刑捌年。
      事      實
一、乙○○於民國（下同）八十八年十二月二十八日十六時許，
    在台南縣新營市○○路二六之四號金堯燒肉店，向陳盈成借
    用0000000000號行動電話使用，詎乙○○竟意圖
    為自己不法之所有，於借用該行動電話後未歸還，而易持有
    為所有，將該行動電話攜走侵占入己，作為犯罪之連絡工具
    ，並於同年月二十九日上午十時許，意圖為自己不法之利益
    ，盜打上開行動電話，冒充「涂芠政」，連絡貸款之金主丙○○假意借款，丙○○不知有詐，雙方約定於同日十三時三
    十分許，在乙○○承租之台南縣新營市○○○街二一巷十二
    號碰面。乙○○旋即夥同甲○○及綽號「志仔」之不詳姓名
    成年男子，共同基於意圖為自己不法所有之犯意聯絡，由甲○○及綽號「志仔」者蒙面，並分別攜帶乙○○所提供之二
    支西瓜刀預先前往上址埋伏，迨乙○○引領丙○○及丁○○
    進入屋內後，甲○○及綽號「志仔」者即各持西瓜刀乙支押
    住丙○○及丁○○，因丙○○及丁○○反抗，綽號「志仔」
    以西瓜刀砍傷丙○○拇指、甲○○以西瓜刀砍傷丁○○臉頰
    ，並命丙○○、丁○○面壁，恐嚇稱「再轉頭就砍死」，致
    使丙○○及丁○○不能抗拒後，搶走丙○○所有00000
    00000號行動電話乙支，丁○○所有新台幣八萬五千元
    、藍寶石戒指乙只、身分證乙枚、健保卡乙枚、00000
    00000號行動電話乙支。乙○○、甲○○、「志仔」得
    手後，乙○○再命丙○○交出汽車鑰匙，隨即駕駛丙○○停
    放在現場之Ｗ三─一六八九號自用小客車（所有人曾國書）
    逃離現場，嗣將該車棄置新營市○○街與長榮路口後逃逸。
二、案經丙○○及丁○○訴由台南縣警察局新營分局報請臺灣臺
    南地方法院檢察署檢察官偵查起訴。
      理      由
一、訊據被告乙○○坦承侵占陳盈成行動電話並盜打之犯行，惟
    否認有何強盜之事實；辯稱：伊以前曾受地下錢莊迫害，故
    擬向地下錢報復，於丙○○等人來時，發現並非以前害他之
    人，雖欲阻止甲○○及綽號「志仔」施暴，已來不及，故伊
    先行離去，並未施暴亦無行搶，甲○○及綽號「志仔」向丙○○等拿取財物伊不知情等語。
二、關於侵占並盜打行動電話部分：
(一)被告侵占陳盈成所有行動電話並盜打之事實，業經被告坦白
    承認不諱（詳本院審判筆錄），核與被害人陳盈成於警訊時
    證稱：「該只電話是於八十八年十二月二十八日下午十六時
    許，我在我上班之金堯燒肉店上班有一客人（即被告）至店
    裡包便當，而欲向店裡借電話稱要打長途電話，但因店內電
    話有設定不能打長途電話，所以我就將我的行動電話借給該
    名男子使用，但該名客人打完電話後並未將電話還我．．」
    （見警卷第二十九頁背面），於原審審理時證稱：「當時乙○○進來包便當時借電話，因當時店裡很忙，我沒有注意到
    他打完之後放那裡。他只說借打電話，沒有說要將手機帶回
    去。我平時叫他外號『大肚仔』他是包便當的常客。我當晚
    發現手機不見．．我當時很忙，只聽到他說要借一下。當天
    發現手機不見，我有到處去找，我以為他有還我，認為可能
    被別的客人拿走」（見一審卷第四十四頁），於本院前審審
    理時亦為相同之供述。可知被告係在燒肉店向陳盈成借行動
    電話使用，因而持有該行動電話，然被告於借用該行動電話
    後並未歸還，而易持有為所有，未經陳盈成許可即將行動電
    話攜出店外，其有不法所有意圖甚明。而被告向陳盈成借用
    行動電話後，即盜打該行動電話騙誘丙○○外出，更足認被
    告在借用該手機後，即打算以之為犯罪工具，遂易持有為所
    有予以侵占，甚為明確。
(二)查電信法第五十六條第一項之罪，以意圖為自己或第三人不
    法之利益，使用有線、無線或其他電磁方式，盜接或盜用他
    人電信設備通信者為要件。且按本罪構成要件所稱以有線、
    無線或其他電磁方式，盜接或盜用他人電信設備通信者，並
    不限於以盜拷他人行動電話之序號、內碼等資料於自己之手
    機內，為盜用之唯一方式，其他諸如：利用他人住宅內之有
    線電話，盜打他人電話為通信行為或在住宅外之電話接線箱
    內，盜接他人之有線電話線路，以自己之電話機盜打他人電
    話為通信行為，或意圖為自己不法之所有，竊取他人之行動
    電話手機，進而為盜打通信之行為，或僅以使用竊盜之意思
    ，擅取他人之行動電話手機為盜打通信之行為等，不一而足
    ，皆成立本罪（最高法院著有八十八年度台非字第四十三號
    判決足資參照）。被告意圖為自己或第三人不法之利益，盜
    打他人電話為通信，係違反電信法第五十六條第一項盜用他
    人電信設備通信罪。
三、關於結夥三人攜帶兇器強盜部分：
(一)被告如何預租「台南縣新營市○○○街二一巷十二號」為犯
    罪場所，並夥同連絡甲○○、「志仔」二人各攜帶預備之西
    瓜刀在屋內埋伏，如何由被告以侵占陳盈成所有之行動電話
    ，利用該電話號碼誘騙丙○○、丁○○到上址，又如何由被
    告在外等候被害人，待騙入屋內時，即將房門關上，再由甲○○、「志仔」二人持西瓜刀砍傷被害人二人，並搶其身上
    財物，繼由被告索取丙○○駕駛之之Ｗ三─一六八九號汽車
    鑰匙，三人一同駕車逃離現場等情，業經被告於警訊及偵查
    中，供認不諱，核與丙○○、丁○○指訴情節相符，被害人
    丙○○、丁○○被殺傷，致現場血跡斑斑，復有現場照片數
    十幀附於警卷可憑，足證丙○○、丁○○指訴非虛。
(二)被告辯稱：伊在被害人到現場後發覺並非日前之地下錢莊經
    營者，又見甲○○、「志仔」分持二把刀子，深感後悔，在
    勸告無效後，立即離開，並至鄰棟桂冠大廈之停車場，打電
    話叫吳宗益載其返家，不知甲○○及「志仔」之強盜犯行云
    云，惟查，被告從未曾向丙○○等人借貸過金錢，被告與丙○○二人約在台南縣新營市○○街十二號前見面時，已知道
    丙○○兄弟二人與日前之錢莊不同人，然仍將丙○○二人誘
    入屋內，並提供刀械二把讓甲○○及「志仔」二人持以強暴
    、脅迫，嗣又不顧丙○○之哀求，強取汽車鑰匙，將丙○○
    所駕駛、停放在現場之Ｗ三─一六八九號汽車，搭載甲○○
    、「志仔」共同逃離，駛至台南縣新營市○○街及長榮路口
    ，將車棄置路旁，然後由甲○○打電話讓吳宗益到丟棄汽車
    處載其等返家，此據被告於警訊、偵查時供述不諱。是其所
    辯在勸告無效後，立即離開，不知甲○○及「志仔」之強盜
    犯行云云，顯係卸責之詞，不足採信。
(三)雖證人吳宗益作證曾到桂冠大廈停車場前搭載被告，惟不論
    桂冠大廈或Ｗ三─一六八九號汽車遭棄置之東興街、長榮路
    口，距離案發現場均只有數十公尺至數百公尺之遠，縱使被
    告等棄置汽車後，為故佈疑陣，徒步至桂冠大廈停車場讓吳
    宗益接送非無可能。況被告係與甲○○、「志仔」共乘Ｗ三
    ─一六八九號汽車一齊離開現場，到達東興街、長榮路口時
    ，再連絡吳宗益至該處亦據被告在警訊時供明（見警卷第三
    頁），則證人吳宗益之證詞自不足為被告有利之認定。另被
    害人丙○○、丁○○於八十八年十二月二十九日第一次警訊
    時雖均稱：出門訪友，途中被搶等語，與第二次警訊所稱：
    被誘騙至台南縣新營市○○○街二一巷十二號屋內被搶情節
    不符，但被害人因經營地下錢莊，惟恐觸法，故不敢初次警
    訊時據實陳述，並不悖常情，況第二次警訊所述，與被告所
    供相符，自以第二次警訊為可採。又被害人丙○○於原審審
    理時指稱被告乙○○與甲○○、「志仔」三人均持西瓜刀，
    被告亦參與砍殺（見一審卷第被二十八頁），惟為被告堅決
    否認，且被害人丙○○於警訊、偵查及本院更二審均稱被告
    在外等候，進入屋內即被甲○○、「志仔」二人殺傷，被告
    並未持刀參與砍殺（見警卷第八頁、營偵字偵查卷第二十六
    頁背面、本院更二卷第一三三頁），故被害人原審之指訴尚
    乏依據。
(四)綜上所述，丙○○、丁○○遭強盜之處所「台南縣新營市○○○街二一巷十二號」，是被告託吳宗益承租，用以報復地
    下錢莊之用，甲○○、「志仔」二人所持西瓜刀是被告所提
    供，並由被告聯絡到現場，另被害人丙○○、丁○○是被告
    以借款為由，以電話誘騙至現場，嗣被告又取走丙○○駕駛
    之之Ｗ三─一六八九號汽車鑰匙，三人共同駕該車駛離現場
    等情等觀之，故本件被告等事先有週詳之共謀計劃，並有行
    為之分擔，甚為明確，所辯顯係圖卸刑責之詞，不足採信，
    犯行應堪認定。
四、查被告行為後，懲治盜匪條例業於九十一年一月三十日公布
    廢止，刑法第三百三十條亦於同日修正公布，並分別自同年
    二月一日起失效與生效。又懲治盜匪條例於九十一年二月一
    日廢止生效前，仍屬有效法律，斯時修正前刑法第三百二十
    八條規定，即因特別法優於普通法原則，修正前刑法第三百
    三十條規定，均停止適用。茲於九十一年二月一日廢止懲治
    盜匪條例，而同時修正刑法第三百三十條，懲治盜匪條例廢
    止後，比較刑之輕重時，自不以修正前後刑法比較，而應以
    修正後刑法與廢止前懲治盜匪條例比較定之（最高法院二十
    四年七月刑庭總會決議，九十一年二月刑庭總會決議參照）
    。是就強盜罪部分，經比較修正後刑法第三百三十條規定，
    與廢止前懲治盜匪條例第五條第一項第一款規定，修正後刑
    法第三百三十條第一項強盜罪，法定刑為七年以上有期徒刑
    ，較諸懲治盜匪條例第五條第一項第一款盜匪罪，其法定本
    刑為無期徒刑或七年以上有期徒刑，顯以修正後刑法第三百
    三十條規定較輕，且有利於行為人，自應直接適用裁判時法
    律，即應依刑法第二條第一項前段之規定，以修正後之刑法
    規定論處。查西瓜刀足以傷害人體，自為兇器。又綽號「志
    仔」及甲○○係故意以西瓜刀傷害丙○○及丁○○二人，尚
    非強盜罪之強暴行為所能包括。核被告所為，係犯刑法第三
    百三十五條第一項之侵占罪、電信法第五十六條第一項盜用
    他人電信設備通信罪、刑法第二百七十七條第一項之傷害罪
    、修正後刑法第三百三十條第一項結夥三人以上攜帶兇器強
    盜罪。被告同時同地傷害及強暴、脅迫丙○○、丁○○二人
    ，並強取財物，為想像競合犯，應從一重論處。被告所犯上
    開四罪間，有方法結果之牽連關係，為牽連犯，應從一重以
    攜帶兇器強盜罪處斷。其違反電信法第五十六條第一項盜用
    他人電信設備通信罪部分，雖未起訴，因與侵占罪及強盜罪
    間，有牽連犯之裁判上一罪之關係，自得併予審理。被告與
    共犯甲○○及綽號「志仔」者間，互有犯意之聯絡及行為之
    分擔，均為共同正犯。
五、原審予以論罪科刑，固非無見，惟查被害人丁○○、丙○○
    係被甲○○、「志仔」二人所持西瓜刀砍傷，被告乙○○並
    未持刀砍殺被害人丙○○，原審竟認被告持刀砍殺被害人丙○○，甲○○砍傷丁○○，自有未洽。且被告行為後，懲治
    盜匪條例已廢止，同時修正刑法第三百二十八條，法律有變
    更，原判決未及比較適用，亦有未洽。被告上訴意旨，否認
    犯罪，指摘原判決不當，固不足採，但原判決既有前述可議
    之處，即屬無可維持，應由本院撤銷改判。爰審酌被告犯罪
    之動機、目的、犯罪之手段凶殘，犯罪後否認犯行，態度不
    佳，惟已與被害人達成和解（有卷附和解書在卷足憑，見一
    審卷第四十九頁）等一切情狀，量處有期徒刑八年，以資懲
    儆。共犯甲○○、「志仔」所持以供犯罪使用之刀械二支，
    雖為被告所有，已遭丟棄在隆田之大水溝而滅失，均不予沒
    收，附此說明。至本件被告盜匪所得財物（即丙○○所有0
    000000000號行動電話乙支，丁○○所有八萬五千
    元、藍寶石戒指乙只、身分證乙枚、健保卡乙枚、0000
    000000號行動電話乙支，而前開丁○○之行動電話乙
    支、藍寶石戒指乙只已在棄置的Ｗ三─一六八九號汽車內被
    尋獲，並發還被害人），依廢止前懲治盜匪條例第七條規定
    ，固應諭知發還被害人。惟懲治盜匪條例既已廢止，即無庸
    再於判決主文，就盜匪所得財物，諭知發還被害人，併此說
    明。
據上論斷，應依刑事訴訟法第三百六十九條條第一項前段、第三
百六十四條、第二百九十九條第一項前段，電信法第五十六條第
一項，刑法第二條第一項前段、第二十八條、第五十五條、第二
百七十七條第一項、第三百三十五條第一項、修正後第三百三十
條第一項，罰金罰鍰提高標準條例第一條前段，判決如主文。
本案經檢察官江守權到庭執行職務。
中    華    民    國    95    年    5     月    17    日
            刑事第一庭審判長法官  黃  崑  宗
                            法官  王  明  宏
                            法官  蔡  長  林
以上正本證明與原本無異。
如不服本判決，應於收受本判決後十日內向本院提出上訴書狀。
其未敘述上訴理由者並得於提起上訴後十日內向本院補提理由書
狀（均須按他造當事人之人數附繕本）「切勿逕送上級法院」。
                          書記官  李  培  薇
中    華    民    國    95    年    5     月    18    日
附錄本案論罪科刑法條全文：
刑法第三百三十條第一項（加重強盜罪）：
  犯強盜罪而有第三百二十一條第一項各款情形之一者，處七年
以上有期徒刑。


司法院資訊處製作；財團法人民間司法改革基金會備份。
